最高法院刑事判決　　　　　　　　　　　　　　　　八十八年度台上字第二三一號
　　上　訴　人　乙 ○ ○
　　　　　　　　甲 ○ ○
　　　　　　　　丙○○○
　　　　　　　　丁 ○ ○
右上訴人等因瀆職等罪案件，不服台灣高等法院中華民國八十七年五月六日第二審更
審判決（八十六年度上更(一)字第六二二號，起訴案號：台灣新竹地方法院檢察署八十
三年度偵字第二八五三、二八五四、二八五五、三○二五、三○二六號），提起上訴
，本院判決如左：
    主  文
原判決關於乙○○競選議員賄選部分及甲○○、丙○○○、丁○○部分撤銷，發回台
灣高等法院。
其他上訴駁回。
    理  由
一撤銷發回部分
本件原判決論處上訴人乙○○共同連續對於有投票權之人交付賄賂，而約其投票權為
一定之行使罪刑（關於乙○○競選議員賄選，即第一罪部分）；暨論處上訴人甲○○
共同連續對於有投票權之人交付賄賂，而約其投票權為一定之行使及共同對於有投票
權之人交付不正利益，而約其投票權為一定之行使；論處上訴人丙○○○共同連續對
於有投票權之人交付賄賂，而約其投票權為一定之行使及於未為公務員時，預以職務
上之行為收受不正利益，而於為公務員後履行；論處上訴人丁○○共同連續對於有投
票權之人交付賄賂，而約其投票權為一定之行使等罪刑部分，固非無見。惟查：(一)按
行為後法律有變更者，適用裁判時之法律；但裁判前之法律有利於行為人者，適用最
有利於行為人之法律，刑法第二條第一項定有明文。又縣議會議員依公職人員選舉罷
免法第二條第二款之規定，係該法所稱之公職人員，而選舉罷免法於民國八十三年七
月二十三日修正公布（同月二十五日生效）增訂第九十條之一，就公職人員選舉之投
票行賄罪，設有處罰之特別規定。本件原判決認定上訴人乙○○、甲○○、丙○○○
、丁○○於八十三年一月間苗栗縣議會第十三屆縣議員選舉期間，對於有投票權之人
交付賄賂，而約其投票權為一定之行使等情部分，未就裁判時之新法即公職人員選舉
罷免法第九十條之一與行為時之刑法第一百四十四條，依刑法第二條第一項之規定，
為輕重之比較適用，逕依刑法第一百四十四條論處罪刑，非無判決不適用法則之違背
法令。(二)原判決就上訴人甲○○於競選上開苗栗縣議員期間，與其樁腳即上訴人丁○
○及劉民朝（未據起訴）共同向選民行賄部分，於事實欄先則認定上訴人甲○○係指
揮上訴人丁○○及劉民朝以每票新台幣（下同）五百元之代價，向有投票權之選民買
票；繼而又稱丁○○於八十三年一月二十八日晚上係持賄款一千五百元向選民詹顯慶
行賄（見原判決第三頁背面事實二之(三)），然於理由欄內復引用上訴人丁○○於偵查
中所稱：「我替甲○○助選，我有替他發放給我的親朋好友」、「每票發一千元」等
自白為其論據之一（見原判決第十三頁正面理由二之(四)）。關於上訴人甲○○、丁○
○向選民行賄之款項究竟若干，原判決顯有事實之認定前後齟齬及事實與理由相互矛
盾之違誤。(三)關於上訴人甲○○於乙○○競選苗栗縣議會第十三屆議長期間，與乙○
○共同招待上訴人丙○○○等議員當選人至越南旅遊，交付不正利益，丙○○○予以
收受部分，原判決係認定該部分旅遊費用計一百四十九萬二千六百九十元，由乙○○
先於八十三年二月十七日匯款五十萬元至甲○○設於新竹企業銀行卓蘭分行之帳戶內
，委由甲○○辦理相關手續及帶隊出國，餘款嗣再以現款支付甲○○等情（見原判決
第四頁背面、第五頁正面事實三、(一)之(1)）；理由欄則說明除上開乙○○匯予上訴人
甲○○之五十萬元以外，甲○○之帳戶於八十三年二月十九日尚有現金四十九萬一千
一百十元存入，質之甲○○復未能說明該筆存款之來源，因認該二筆五十萬元及四十
九萬一千一百十元之款項，均係乙○○支付甲○○代其墊付招待議員出國旅遊之費用
（見原判決第十五頁正、背面、第十六頁正面理由二、(五)(1)之Ｂ）。然依卷內資料，
上訴人甲○○於第一審及原審法院前審調查時，均曾辯稱：伊係經營旅行社之行業，
於當選議員後，與新舊任之議員同仁集體出國旅遊，費用由伊先行支付，俟返國後再
為結算，並非由乙○○招待。上開五十萬元匯款係伊向乙○○借用；另四十九萬一千
一百十元則係由胡子美存入伊之帳戶，其中四十九萬元為伊向胡子美所借，另一千一
百十元係胡子美託伊代還伊店內職員詹麗雪之款項等語（見一審卷(一)第一四七頁，上
訴卷(二)第二七四頁）。原原判決未就甲○○關於該筆存款來源之辯解，調查其是否可
信為真實，或說明何以無須調查，竟以甲○○未能說明來源而遽為不利於上訴人甲○
○、丙○○○之認定，難謂無調查職責未盡及判決理由不備之違法。(四)關於乙○○為
競選議長而招待議員當選人住宿苗栗縣頭份鎮廷翊旅館部分，原判決於事實欄內認定
係由乙○○於八十三年二月二十八日委由上訴人甲○○與胡振和、胡松年等人在該旅
館招待議員當選人，並要求該旅館切斷各議員對外之聯絡電話，再由乙○○至該旅館
請求各議員投票支持等情（見原判決第五頁背面、第六頁正面事實三之(二)）。如果無
訛，此部分上訴人甲○○似與乙○○、胡振和、胡松年有犯意聯絡及行為分擔而為共
同正犯；然原判決理由內則僅論乙○○、胡振和、胡松年三人為共同正犯，併有事實
與理由不相適合之違誤。以上或為本院依職權得調查之事項，或為上訴意旨所指摘，
應認原判決此部分仍有發回更審之原因。至原判決就上訴人乙○○於競選議員期間另
向不詳姓名選民賄選，不另諭知無罪部分及上訴人甲○○、丙○○○不另諭知無罪部
分，基於審判不可分原則，應併發回，附此明。
二上訴駁回（即乙○○競選議長賄選）部分
查第三審上訴書狀，應述上訴之理由，其未述者，得於提起上訴後十日內補提理
由書於原審法院；已逾上述期間，而於第三審法院未判決前仍未提出上訴理由書者，
第三審法院應以判決駁回之，刑事訴訟法第三百八十二條第一項、第三百九十五條後
段規定甚明。本件上訴人乙○○不服原審判決，於八十七年五月二十一日提起上訴，
關於其競選議長賄選，經原判決論處共同連續對於有投票權之人交付賄賂，而約其投
票權為一定之行使罪刑（即第二罪）部分，並未述理由，迄今逾期已久，於本院未
判決前仍未提出，依上開規定，此部分之上訴自非合法，應予駁回。
據上論結，應依刑事訴訟法第三百九十七條、第四百零一條、第三百九十五條後段，
判決如主文。
中      華      民      國    八十八    年      一      月    二十一    日
                              最高法院刑事第五庭
                                  審判長法官  黃  劍  青
                                        法官  劉  敬  一
                                        法官  林  增  福
                                        法官  邵  燕  玲
                                        法官  張  清  埤
      右正本證明與原本無異
                                              書  記  官
中      華      民      國    八十八    年      一      月    二十六    日
